【裁判字號】    96,訴,1502
【裁判日期】    970124
【裁判案由】    新型專利舉發
【裁判全文】
臺北高等行政法院判決
                                      96年度訴字第1502號
                              .
原      告  甲○○
被      告  經濟部智慧財產局
代  表  人  王美花（局長）住同上
訴訟代理人  丙○○
參  加  人  乙○○
上列當事人間因新型專利舉發事件，原告不服經濟部中華民國96
年3 月16日經訴字第09606063800 號訴願決定，提起行政訴訟，
並經本院裁定命參加人獨立參加本件被告之訴訟。本院判決如下
：
    主  文
原告之訴駁回。
訴訟費用由原告負擔。
    事  實
一、事實概要：
    原告前於93年2 月9 日以「寵物飲水器之出水頭及其止水裝
    置改良」向被告經濟部智慧財產局申請新型專利，經其編為
    第00000000號經形式審查准予專利，並於公告期滿後，發給
    新型第M251461 號專利證書。嗣參加人乙○○以其有違專利
    法第94條第1 項第2 款及第4 項之規定，不符新型專利要件
    ，對之提起舉發，案經被告審查，於95年9 月29日以（95）
    智專三（一）02008 字第09520792900 號專利舉發審定書為
    「舉發成立，應撤銷專利權」之處分。原告不服，提起訴願
    ，遭決定駁回，遂提起本件行政訴訟。本院因認本件撤銷訴
    訟之結果，參加人之權利或法律上利益將受損害，爰依職權
    裁定命獨立參加被告之訴訟。
二、兩造聲明：
  (一)原告聲明：
    1.訴願決定及原處分均撤銷。
    2.訴訟費用由被告負擔。
  (二)被告聲明：
    如主文所示。
三、兩造之爭點：
    系爭案是否有違專利法第94條第4 項進步性之規定，不符新
    型專利要件？
  (一)原告主張：
    1.訴願決定書之理由指稱：「經查，依系爭專利申請專利範
      圍第一項所記載，其特徵之一在於該出水口之目的係為達
      到寵物飲水器機動性止水的目的，故而出水口口徑必然在
      『不大於』珠體直徑的範圍內，至於出水口設置成弧面是
      否與珠體外徑『吻合』，系爭專利申請專利範圍第一項並
      未明確界定。而證據一、二、三或六均可見各該寵物飲水
      器之出水口口徑亦『配合』（不大於）珠體直徑範圍內，
      出水口呈弧面與珠體達到緊密接合的狀態。」乙節，原告
      誠然無法接受或信服此一說詞，蓋因：根據專利法第108
      條準用第71條第1 項之規定，專利專責機關於舉發審查時
      ，得依職權通知專利權人對於申請專利範圍之減縮提出更
      正。同時根據專利法第106 條第2 項所述：「新型專利權
      範圍，以說明所載之申請專利範圍為準，於解釋申請專利
      範圍時，並得審酌創作說明及圖式。」之規定，系爭專利
      之專利說明書第6 頁第5 行至第14行內容即清楚載明：將
      出水口設製可以與珠體外徑吻合的弧面，讓珠體與出水口
      之間完全毫無間隙可言，除了不會造成藏污納垢的地方，
      防止飼料屑與雜物等這些東西卡在滾珠與止水墊圈之間而
      無法密合，避免發生漏水的情形之外，更可以在止水墊圈
      老化時，提供另一道的止水作用，同時使得止水墊圈的裝
      設位置可以移到珠體中心線上，讓止水墊圈遠離出水口，
      避免寵物的舌頭與尖銳的牙齒撥動或咬壞止水墊圈，防止
      鬆動所造成的漏水情形，以及延長使用的壽命。系爭專利
      既已在申請專利範圍第一項載明：該出水口係配合珠體外
      徑設製成弧面，即可導出該出水口的弧面與珠體達到緊密
      接合狀態的因果關係，其目的乃在提供兩道止水作用（一
      道為出水口弧面，另一道為止水墊圈），而證據一至證據
      七都沒有這樣的設計與功能，被告實難稱謂系爭專利不具
      進步性。
    2.續查，訴願決定書之理由，係指稱：「其次，另一特徵在
      於止水墊圈內圈設有上寬下窄的斜面以及可以擋住珠體的
      貼合面，此結構亦可見於證據五之止水墊圈之口徑亦呈上
      寬下窄狀，其環擋緣雖設於墊圈內緣中段，系爭專利之貼
      合面係位於止水墊圈下緣，差異在於設置位置的不同。」
      乙節，原告誠然無法接受或信服此一說詞，蓋因：系爭專
      利之貼合面位於止水墊圈下緣，可以阻止珠體繼續下滑，
      能有效避免珠體過度卡住的現象，反觀證據五之環擋緣設
      於墊圈內緣中段，則會因為止水墊圈之口徑呈上寬下窄狀
      ，而繼續下滑，逕而造成滾珠與墊圈過緊，導致寵物喝水
      時，無法輕易使用舌頭撥動滾珠，發生出水困難的情形，
      系爭專利與證據五的差異，並非僅是設置位置的不同而已
      ，系爭專利之改變，具有功效上的增進，被告指稱系爭專
      利不具進步性，實有不妥之處。
    3.再查，訴願決定書之理由，係指稱：「系爭專利申請專利
      申請專利範圍第二、三項其止水墊圈貼合面為直面或弧面
      僅為證據五環擋緣形狀之簡單改變；而證據七墊圈兩側設
      有與吸吮管內壁及鋼珠接觸之凸點，與系爭專利申請專利
      範圍第四項止水墊圈外圈設有可以貼合於環狀凹槽之凸緣
      ，以及二者均設有環狀定位槽或凹槽以容置止水墊圈的主
      要結構。」乙節，原告誠然無法接受或信服此一說詞，蓋
      因：系爭專利之貼合面為弧面時，與珠體之間為面的接觸
      ，止水效果較佳，反觀證據五之環擋緣與滾珠之間為線的
      接觸，故止水效果較差，並非僅是形狀之簡單改變而已，
      系爭專利之改變，具有功效上的增進，實難稱謂系爭專利
      不具進步性。
    4.值得一提的是，原告曾委請台灣省機械技師公會針對系爭
      專利之樣品，與證據五專利，是否構成侵權，作出鑑定報
      告，鑑定結論為所檢送之「寵物飲水器結構」，與新型專
      利公告編號第561818號「寵物飲水器出水管止水結構」之
      申請專利範圍實質不同，依據鑑定報告內容得知：無論是
      全要件原則與均等論分析，系爭專利之樣品與證據五之專
      利申請範圍為實質不同。
    5.綜合上述所陳，系爭專利無論是在所揭露的結構特徵，所
      應用的技術手段，所達成的功能效益上，均與證據一至證
      據七明顯構成不相同，而且系爭專利在技術發展空間有限
      之領域中，有微小的改進，得視為具有「顯然的進步」，
      同時在效果上已經克服先前技術中存在的問題點，具備好
      用與實用之條件，得視為具有功效上的增進，並非該項技
      術領域中具有通常知識者所能輕易完成者，系爭專利案並
      無違反當時專利法第94條第4 項之規定。
  (二)被告主張：
    1.起訴理由一指稱訴願決定理由謂：系爭專利出水口設置成
      弧面是否與珠體外徑「吻合」，系爭專利申請專利範圍第
      一項雖並未明確界定，惟根據專利法第106 條第2 項規定
      「新型專利權範圍，以說明書所載之申請專利範圍為準，
      於解釋申請專利範圍時，並得審酌創作說明及圖示」。系
      爭專利之專利說明書第6 頁第5 行至第14行內容即清楚載
      明：將出口設製可以與珠體外徑吻合的弧面，讓珠體與出
      水口間完全毫無間隙可言，…云云。
    2.惟系爭專利申請專利範圍之特徵所載「該出水口係配合珠
      體外徑設製成弧面」之構造特徵確可見於證據一所揭之有
      珠體（13）外徑與吸吮管（10）的弧面貼觸止水、證據二
      所揭之滾珠a 與導水管（3 ）的管口口緣形成弧面、證據
      三所揭之止流管（29）之管口內緣形成弧面，並配合滾珠
      （28）形成止水、證據六所揭之頭套管（30）末端內壁設
      有縮口（31 ） ，該縮口內壁則套組有一止水環32。訴願
      理由雖稱系爭專利說明書有將出水口設製成可以與珠體外
      徑吻合的弧面等，惟由於該部份並未清楚記載於系爭專利
      申請專利範圍中，且證據一、二、三或六所形成的弧面亦
      具有與珠體外徑吻合，防止飼料與雜物卡住之創作功效，
      系爭專利並未有特殊構造及功效之創新。
    3.起訴理由二指稱系爭專利之貼合面位於止水墊圈下緣，可
      以阻止珠體繼續下滑，能有效避免珠體過度卡住的現象，
      反觀證據五之環擋緣設於墊圈內緣中段，則會因為止水墊
      圈之口徑成上寬下窄狀，而繼續下滑，進而造成滾珠與墊
      圈過緊，導致寵物喝水時，無法輕易使用舌頭撥動滾珠，
      發生出水困難的情形云云。
    4.惟由於系爭專利申請專利範圍第 1 項所載「該止水墊圈
      內圈設有上寬下窄的斜面，以及可以擋住珠體的貼合面」
      者確已揭於證據五其止水墊圈之內底側直徑略小於內頂側
      直徑，止水墊圈下端設有環擋緣26等構造；證據五之環擋
      緣雖係設於墊圈內緣中段，而系爭專利之貼合面係位於止
      水墊圈下緣，惟其差異僅在於設置位置之不同，系爭專利
      確為所屬技術領域中具有通常知識者依申請前前揭證據顯
      能輕易組合完成者。
    5.訴願理由三謂系爭專利申請專利範圍第 2、3 項難謂不具
      進步性云云。惟系爭專利申請專利範圍第2 、3 項其止水
      墊圈貼合面為直面或弧面僅為證據五環擋緣形狀之簡單改
      變；而第4 項止水墊圈外圈設有可貼合於環狀凹槽之凸緣
      亦為證據七墊圈兩側設有與吸吮管內壁及鋼珠接觸之凸點
      之簡單改變，為所屬技術領域中具有通常知識者依申請前
      前揭證據顯能輕易完成者。
    6.訴願理由四謂委請台灣省機械技師公會對於「寵物飲水器
      結構」樣品與證據五是否侵權鑑定報告。惟該鑑定報告係
      針對樣品與證據五之申請專利範圍作比較，而非係針對樣
      品與系爭專利之申請專利範圍作比較，又侵權鑑定報告係
      作為是否有侵權之用與舉發案是否符合專利要件，其目的
      尚非相同，先予陳明。另原處分係以證據「一、二、三或
      六」與「證據五」等證據之組合而認定系爭專利不具進步
      性，而並非以個別證據五為本件舉發成立之審定，再予陳
      明。
  (三)參加人經受合法通知未曾到場，亦未提出書狀作何陳述。
    理  由
甲、程序部分：
一、本件原告經合法通知，未於言詞辯論期日到場，核無行政訴
    訟法第218 條準用民事訴訟法第386 條所列各款情形，爰依
    被告之聲請，由其一造辯論而為判決。
二、本件起訴時被告之代表人原為蔡練生，嗣變更為王美花，經
    其聲明承受訴訟，核無不合，應予准許。
乙、實體部分：
一、按凡對物品之形狀、構造或裝置之創作，而可供產業上利用
    者，得依法申請取得新型專利，固為專利法第93條暨第94條
    第1項所明定。惟其新型如「為其所屬技術領域中具有通常
    知識者依申請前之先前技術顯能輕易完成時」，仍不得依法
    申請取得新型專利，復為同法第94條第4項所明定。
二、本件系爭第00000000號「寵物飲水器之出水頭及其止水裝置
    改良」新型專利案，其申請專利範圍為：
    1.一種寵物飲水器之出水頭及其止水裝置改良，該寵物飲水
      器設有可以導接於容器本體底部的導接座，該寵物飲水器
      設有可以導接於容器本體底部的導接座，該寵物飲水器向
      下傾斜延伸設有一出水管，該出水管末端導接設有出水頭
      ，該出水頭底部設有一出水口，該出水口內部設有可供止
      水墊圈套固的環狀凹槽，該止水墊圈中含設有珠體者；其
      特徵係在於：該出水口係配合珠體外徑設製成弧面，該止
      水墊圈內圍設有上寬下窄的斜面，以及一可擋住珠體的貼
      合面者。
    2.如申請專利範圍為第１項所述之寵物飲水器之出水頭及其
      止水裝置改良，其中該止水墊圈之貼合面為直面。
    3.如申請專利範圍為第１項所述之寵物飲水器之出水頭及其
      止水裝置改良，其中該止水墊圈之貼合面為弧面。
    4.如申請專利範圍為第１項所述之寵物飲水器之出水頭及其
      止水裝置改良，其中該止水墊圈外圈設有可以貼合於環狀
      凹槽之凸緣。
    參加人所提舉發證據一係92年9 月21日公告之第00000000號
    「寵物飲水器之結構」新型專利案；證據二係84年10月11
    日公告之第00000000號「寵物飲水器之構造改良（二）」新
    型專利案；證據三係86年1 月21日公告之第00000000號「寵
    物飲水器之構造改良（四）」新型專利案；證據四係86年5
    月1 日公告之第00000000號「寵物飲水器之改良結構」新型
    專利案；證據五係92年11月11日公告之第00000000號「寵物
    飲水器出水管止水結構」新型專利案；證據六係92年11月21
    日公告之第00000000號「寵物飲水器結構改良」新型專利案
    ；證據七係93年1 月21日公告之第00000000號「寵物飲水器
    定位結構」新型專利案。
三、本件系爭專利舉發案，經被告審查略以：證據一、二及三均
    無系爭專利止水墊圈內圈設有上寬下窄的斜面，以及可以擋
    住珠體的貼合面等構造；證據四、五並無系爭專利出水口係
    配合珠體外徑設製成弧面等構造；證據六並無系爭專利止水
    墊圈內圈設有上寬下窄的斜面，以及可以擋住珠體的貼合面
    等構造；證據七並未有出水口配合珠體外徑設製成弧面，且
    其未有止水墊圈內圈設有上寬下窄的斜面，以及可以擋住珠
    體的貼合面等構造，亦即證據一至七之構造並非與系爭專利
    整體構造相同，尚難證明系爭專利係為申請前已見於刊物或
    已公開使用者。惟系爭專利申請專利範圍其特徵之前所之載
    寵物飲水器具有導接座、出水管、出水頭、出水口、珠體等
    構造可見於證據一、二、三、四、五、六及七。又系爭專利
    申請專利範圍其特徵後之「出水口（33）係配合珠體外徑設
    成弧面（37）」等部分之構造特徵可見於證據一所揭之珠體
    （13）外徑與吸吮管（10）的弧面貼觸止水、證據二所揭之
    滾珠a 與導水管（3 ）的管口口緣形成弧面、證據三所揭之
    止流管（29）之管口內緣形成弧面，並配合滾珠（28）形成
    止水、證據六所揭之頭套管（30）末端內壁設有縮口（31）
    ，該縮口內壁則套組有一止水環（32）。且系爭專利申請專
    利範圍其特徵後之「止水墊圈內圈設有上寬下窄的斜面，以
    及可以擋住珠體的貼合面者」等部分之構造特徵可見於證據
    五所揭之止水墊圈之內底側直徑略小於內頂側直徑等構造，
    止水墊圈下端設有環擋緣（26）。故系爭專利申請專利範圍
    第1 項所載之整體構造係為所屬技術領域中具有通常知識者
    依申請前之各證據所揭露有關系爭專利申請專利範圍特徵前
    之部分；證據一、二、三或六所揭露有關特徵後之「出水口
    （33）係配合珠體外徑設成弧面（37）」之部分、以及證據
    五所揭露有關系爭專利申請專利範圍特徵後之「止水墊圈內
    圈設有上寬下窄的斜面及可以擋住珠體的貼合面」之部分；
    故所屬技術領域中具有通常知識者顯能輕易組合完成者，系
    爭專利不具進步性。再者，系爭專利申請專利範圍第2 、3
    項其止水墊圈貼合面為直面或弧面僅為證據五環擋緣形狀之
    簡單改變；系爭專利申請專利範圍第2 、3 項所載之整體構
    造亦為所屬技術領域中具有通常知識者依申請前之前揭證據
    顯能輕易組合完成者，不具進步性。又系爭專利申請專利範
    圍第4 項止水墊圈外圈設有可以貼合於環狀凹槽之凸緣等部
    份亦已見於證據七墊圈兩側具有凸點，一凸點是貼合在定位
    槽，故系爭專利申請專利範圍第4 項所載之整體構造亦係為
    所屬技術領域中具有通常知識者依申請前之前揭證據顯能輕
    易組合完成者，不具進步性，乃為「舉發成立，應撤銷專利
    權」之處分。原告不服，提起訴願，仍遭決定駁回，遂提起
    本件行政訴訟；兩造之主張各如事實欄所載，其爭點厥為系
    爭案是否有違專利法第94條第4 項進步性之規定，不符新型
    專利要件？
四、本院判斷如下：
    (一)依專利法第108 條準用第71條第1 項之規定，專利專責機
      關於舉發審查時，固得依職權通知專利權人對於申請專利
      範之減縮提出更正，惟既曰「依職權」，被告即非必須為
      之，縱不為之，亦難指其違法。何況依同法條規定，專利
      權人亦得申請更正；而本件原告已接獲參加人之舉發申請
      書並提出答辯，此有各該附原處分卷可稽，原告如認有更
      正必要，儘可提出申請，其不為申請更正，反而指摘被告
      未依職權通知更正，自無足取，合先說明。
    (二)次按「新型專為專利法第106 條第2 項所規定，可知新型
      專利權範圍，以說明書所載之申請專利範圍為準，未記載
      於申請專利範圍之事項，自不在保護範圍內；僅在解釋申
      請專利範圍時，如新型專利之目的、作用、效果等，得參
      考其創作說明及圖式而已。經查，本件依系爭專利申請專
      利範圍第1 項記載，其特徵之一在於「該出水口係配合珠
      體外徑設製成弧面」，參酌其創作說明，係讓珠體與出水
      口之間完全無間隙，藉以有效防止飼料殘屑或雜物侵入出
      水頭內部，避免造成珠體與止水墊圈因為無法密合而發生
      漏水的情形（見系爭案專利說明書第2 、6 頁）；而證據
      一、二、三或六，均可見各該寵物飲水器之出水口呈弧面
      ，其出水口徑小於珠體直徑，與珠體間全無間隙而緊密接
      合，達到止水之目的。原告雖訴稱依據系爭專利說明書所
      載，系爭專利之出水口設置成弧面，與珠體外徑「吻合」
      ，而證據一、二、三或六則未能吻合云云；惟所謂出水口
      與珠體外徑「吻合」，並未界定於申請專利範圍，已難視
      為系爭專利之特徵；且「吻合」係一籠統之概念，與原處
      分所稱「形成無間隙之組配型態」，應無不同，而證據一
      、二、三或六所形成之弧面與珠體外徑間亦全無間隙，即
      難謂非「吻合」；是原告謂二者間有「吻合」與否之差異
      ，純屬其個人主觀之見，殊難採取。次查，系爭專利另一
      特徵在於「該止水墊圈內圍設有上寬下窄的斜面，以及一
      可擋住珠體的貼合面者」，參酌其創作說明，係當寵物撥
      動珠體時，珠體即會順著止水墊圈的斜面向內移動而造成
      間隙，讓水可以從出水口流出；不撥動珠體時，珠體即會
      因為重力的關係，順著斜面重新滾落在止水墊圈的貼合面
      上，形成止水狀態（見系爭案專利說明書第2 頁）；而證
      據五所揭之止水墊圈之內底側直徑略小於內頂側直徑，顯
      示證據五之止水墊圈之口徑亦呈上寬下窄狀；另證據五之
      止水墊圈下端設有環擋緣，可擋住珠體，作用與系爭專利
      之貼合面相同；雖該環擋設於墊圈內緣中段，系爭專利之
      貼合面係位於止水墊圈下緣，惟差異僅在於設置位置的不
      同，難謂功效上有優劣之分。故系爭專利申請專利範圍第
      1 項所載之整體構造，係為所屬技術領域中具有通常知識
      者依前揭申請前之先前技術顯能輕易組合完成者，系爭專
      利不具進步性。又證據一、二、三或六之結構均有止水功
      能，證據五之結構亦有止水功能，系爭專利既為兩種不同
      結構之組合，其能提供兩道止水作用，乃屬當然；原告單
      以證據一至七個別與系爭專利比較功能，而謂系爭專利提
      供兩道止水功能，具有進步性云云，自非可採。
    (三)系爭專利申請專利範圍第2 、3 項，雖記載其止水墊圈貼
      合面可為直面或弧面，然在系爭專利之說明書中並未說明
      其創作目的及功效為何，顯然僅為證據五環擋緣形狀之簡
      單改變；故系爭專專利申請專利範圍第2 、3 項所載之整
      體構造，亦為所屬技術領域中具有通常知識者依申請前之
      前揭證據顯能輕易組合完成者，不具進步性。又系爭專利
      申請專利範圍第4 項止水墊圈外圈設有可以貼合於環狀凹
      槽之凸緣等部份亦已見於證據七墊圈兩側具有凸點，一凸
      點是貼合在定位槽，故系爭專利申請專利範圍第4 項所載
      之整體構造，亦係為所屬技術領域中具有通常知識者，依
      申請前之前揭證據顯能輕易組合完成者，不具進步性。
    (四)至於原告提出其委請台灣省機械技師公會對於「寵物飲水
      器結構」樣品與證據五是否侵權之鑑定報告；查該鑑定報
      告係針對樣品與證據五之申請專利範圍作比較，而非針對
      系爭專利與證據五之申請專利範圍作比較，已難採取；又
      專利侵害鑑定報告係作為是否有侵權之用與舉發案是否符
      合專利要件，其目的尚非相同；另原處分係以證據「一、
      二、三或六」與「證據五」等證據之組合而認定系爭專利
      不具進步性，並非以個別證據五為本件舉發成立之審定；
      是上開專利侵害鑑定報告，顯難為原告有利之認定。
    (五)綜上，系爭專利有違專利法第94條第4 項進步性之規定，
      不符新型專利之要件，原告所訴核不足採。從而，被告所
      為本件「舉發成立，應撤銷專利權」之處分，洵無違誤，
      訴願決定予以維持，亦無不合。
五、綜上所述，原處分及訴願決定俱無不合，原告訴請撤銷，為
    無理由，應予駁回。
據上論結，本件原告之訴為無理由，爰依行政訴訟法第218 條、
第98條第1 項前段，民事訴訟法第385 條第1 項前段，判決如主
文。
中    華    民    國    97    年     1    月   24     日
                    臺北高等行政法院第七庭
                              審判長法  官  李得灶
                                    法  官  林育如
                                    法  官  黃秋鴻
上為正本係照原本作成。
如不服本判決，應於送達後20日內，向本院提出上訴狀並表明上
訴理由，如於本判決宣示後送達前提起上訴者，應於判決送達後
20日內補提上訴理由書（須按他造人數附繕本）。
中    華    民    國    97    年     1    月   24     日
                                    書記官  蔡逸萱


司法院資訊處製作；財團法人民間司法改革基金會備份。
